臺灣屏東地方法院民事判決
108年度潮簡字第44號
原      告  經濟部  
法定代理人  王美花  
訴訟代理人  許世彣律師
被      告  賴開文  
            賴偉家  
            賴裕文  
            賴晉家  
            賴正文  
            賴煇明  
            賴春明  
            賴沐英  
            賴英明  
            賴俊明  
            賴麗玉  
            賴道騰  

            賴仁賢  
            賴子明  
                      指定送達處所：高雄市○○區○○路000巷00弄00號0樓
兼上二人
訴訟代理人  賴道騰  
被      告  曾招春  
            曾招娣  
            賴德家  
            賴芳貞  
兼上二人
訴訟代理人  賴裕家  
被      告  余聲杞  
            賴癸松  
            賴義家  
            賴宏家  
            賴富嬌  
            林桂鳳  
            余能安  
            余依庭  
            余秀珠  
            余秀玉  
            劉賴安妹
            賴美梅  
兼上十一人
訴訟代理人  賴來欽  
被      告  賴安松  
            賴貴貞  
            
            賴貴良  


            賴來松  
            賴美叡  

            賴麗珍  
            賴正明  

            曾招勤  
            曾勤英  
            曾品源  
            曾奕勳  
            陳達光  
            陳達政  
            陳達明  
            李玉梅  

            曾盛達  
            賴素貞  
            賴煒傑  

            曾松達  
            曾辰達  
兼上九人              
訴訟代理人  賴俊傑  

被      告  李虹萱  
            李炳榮  
            賴張清英

            賴菊珍  
            賴柏南  
            賴啓明  
            賴堯榮  
            賴光明  
            賴朝明  

            賴玲貞  
兼上六人
訴訟代理人  賴俊榮  
被      告  賴裕明  
            賴盡貞  
            賴靜美  
            郭賴澄娟

            賴端淑  
            賴菊英  
            賴志明  
            李正宗  
            李貴德  
            李鳳德  
            李鳳英  
            李順德  
            李春德  
            李文德  
            賴灼明  

            賴淑英  
            賴亮明  
            賴亮全  
            賴淑珠  
            余淮羚（即余聲德之承受訴訟人）

            余遠霆（即余聲德之承受訴訟人）

            徐秋菊（即賴銘家之承受訴訟人）

            賴賢修（即賴銘家之承受訴訟人）

            賴治修（即賴銘家之承受訴訟人）

            曾慶雲律師（即賴正剛之遺產管理人）

            張錦堂（即賴森明之承受訴訟人）

            賴秀珍（即賴森明之承受訴訟人）

            賴秀美（即賴森明之承受訴訟人）

            賴建平（即賴森明之承受訴訟人）

            賴秀芳（即賴森明之承受訴訟人）

            賴建文（即賴森明之承受訴訟人）

            賴秀君（即賴森明之承受訴訟人）

受告知人    賴展文  
上列當事人間請求代位分割遺產事件，本院於民國111年4月28日
言詞辯論終結，判決如下：
　　主  文
一、附表一編號1至2、12之「繼承人」欄所示被告，應分別就如
    附表一編號1至2、12之被繼承人所遺土地辦理繼承登記。
二、被代位人賴展文與附表一之被告公同共有如附表一所示土地
    ，依附表一之「分割方法」欄予以分割。
三、原告其餘之訴駁回。
四、訴訟費用由附表一之被告，按附表一之「分割方法」欄所示
    比例負擔，其餘由原告負擔。
    事實及理由
壹、程序方面：
一、按簡易訴訟之訴狀送達後，原告不得將原訴變更或追加他訴
    ，但請求之基礎事實同一者，不在此限。民事訴訟法第255
    條第1項但書第2款、第436條第2項各有明定。查原告代位受
    告知人即被代位人請求分割遺產，其請求迭經變更、追加如
    下述（本院卷一第3-4；卷六第155-158；卷七第7-10頁），
    核屬基礎事實同一之請求，於法有據。
二、承受訴訟部分：
　㈠按當事人死亡者，訴訟程序在有繼承人、遺產管理人或其他
    依法令應續行訴訟之人承受其訴訟以前當然停止。當事人喪
    失訴訟能力或法定代理人死亡或其代理權消滅者，訴訟程序
    在有法定代理人或取得訴訟能力之本人承受其訴訟以前當然
    停止。第168條至第172條及前條所定之承受訴訟人，於得為
    承受時，應即為承受之聲明。他造當事人，亦得聲明承受訴
    訟。民事訴訟法第168條、第170條、第175條定有明文。次
    按承受訴訟既為依法應承受訴訟人之義務，自不以書狀之提
    出及送達為絕對必要要件。蓋聲明書狀送達之目的，僅為使
    他造當事人知悉其事而已，乃屬一種訓示規定（最高法院71
    年度台抗字第219號、103年度台抗字第498號裁判意旨參照)
    復按所謂承受之聲明，並無一定之用語，苟依書狀意旨，及
    承受義務人以該書狀所為之訴訟行為，足認其係出於承受訴
    訟之意思者，即不能指為尚未為合法之承受訴訟之聲明（最
    高法院77年度台上字第772號判決要旨參照）。
　㈡查訴訟進行中被告賴正剛、余聲德、賴銘家、賴森明分別死
    亡，原告之法定代理人則變更為王美花，經王美花、原告聲
    明余聲德之繼承人即被告余淮羚、余遠霆；賴銘家之繼承人
    即被告徐秋菊、賴賢修、賴治修；賴森明之繼承人即被告張
    錦堂、賴秀珍、賴秀美、賴建平、賴秀芳、賴秀君、賴建文
    ；賴正剛之遺產管理人即被告曾慶雲律師承受訴訟等情，有
    聲明承受訴訟狀、臺灣新北地方法院109年4月27日裁定、戶
    籍謄本、拋棄繼承查詢、相關書狀、送達證書等件可佐（本
    院卷三第239-240；卷四第169、183-187、192、195-199；
    卷六第155-158；卷七第2-6、11-98、100頁；送達證書卷）
    ，揆諸上揭規定，自應准許。　
三、除被告賴晉家、曾慶雲律師外，其餘被告經合法通知，均無
    正當理由未於最後言詞辯論期日到場，核無民事訴訟法第38
    6條所列各款情形，就未到場被告部分，爰依原告之聲請，
    由其一造辯論而為判決。
貳、實體方面：
一、原告主張：
  ㈠被代位人積欠原告新臺幣（下同）1,217,502元及利息等，迄
    無資力可清償，經原告聲請強制執行亦未全數受償，而被代
    位人怠於分割訴外人即被繼承人賴永傳所遺屏東縣○○鄉○○段
    0○○地○○0000地號土地(重測前為屏東縣○○鄉○○段00000地號
    土地，下稱系爭土地)、892地號土地(重測前為屏東縣○○鄉○
    ○段000000地號土地，與系爭土地下合稱系爭2筆土地)等遺
    產，原告自得代位請求分割。又系爭土地雖現登記如附表一
    之情，然於民國36年5月6日辦理總登記時，為訴外人賴秀官
    、賴粦官、賴少官（下合稱賴秀官等3人）、賴華壽、賴永
    傳、賴建傳（下合稱賴華壽等3人，與前三人合稱賴秀官等6
    人）所共有，除賴少官、賴粦官外，其餘四人之繼承人已就
    系爭土地辦理登記，另依先前日據時期土地登記資料，賴秀
    官等3人之應有部分各為84分之3，賴華壽等3人之應繼分則
    各84分之1，故系爭2筆土地雖目前登記為公同共有全部，惟
    賴秀官等3人之繼承人之應有部分或應繼分(下合稱權利比例
    )合計各為4分之1，賴華壽等3人繼承人之權利比例合計各為
    12分之1。
  ㈡而賴少官、賴粦官、訴外人賴福明之繼承人如附表一、二編
    號1、2、12及附表二編號6所示被告，依民法第759條規定，
    須先辦理繼承登記始得分割系爭2筆土地，而被代位人既怠
    於行使分割遺產之權利，爰依民法第242條、第824條、第11
    64條規定，代位提起本件訴訟，並聲明：㈠附表一、二編號1
    、2、12及附表二編號6所示被告，應分別就如附表一、二之
    被繼承人所遺系爭2筆土地辦理繼承登記。㈡被代位人與被告
    所公同共有系爭2筆土地，應按權利比例分割為分別共有。
二、被告方面： 
  ㈠賴俊傑、曾盛達、曾松達、曾辰達、陳達光、陳達明、陳達
    政、李玉梅、賴素貞、賴煒傑：希望原告負擔訴訟費用。
  ㈡賴裕家、賴德家、賴芳貞、賴來欽、賴癸松、賴義家、劉賴
    安妹、賴美梅、賴道騰、賴俊榮、賴仁賢、賴子明、賴開文
    、曾慶雲律師、余淮羚、余遠霆：對分割無意見。
  ㈢賴晉家：希望能分割為分別共有。
  ㈣賴開文：目前賴永傳所遺為系爭土地。
  ㈤其餘被告未於言詞辯論期日到場，亦未提出書狀為任何聲明
    或陳述。
三、被代位人陳稱：賴永傳僅遺系爭土地，願意清償積欠原告之
    款項，有提出分期付款方式，但原告不接受等語。
四、經查，被代位人為賴永傳之繼承人，無資力清償原告上開債
    務，且系爭2筆土地之公同共有情形如附表一、二所示，而
    賴粦官、賴少官、賴福明之繼承人如附表一、二編號1、2、
    12及附表二編號6所示被告等情，有本院104年度司執字第18
    285號債權憑證、繼續執行紀錄表、賴永傳之遺產稅核定通
    知書(下稱通知書)、土地登記謄本、地籍異動索引、舊簿謄
    本、戶籍資料、繼承系統表等件可稽（本院卷一第5-6、18-
    26；卷二第126-270；卷三第36、239-240；卷四第169、183
    -187、192、195-199；卷六第180-217；卷七第2-6、11-98
    、100頁），且為兩造所不爭執，堪信為真實。
五、得心證之理由：
  ㈠原告得代位請求部分：
　⒈按債務人怠於行使其權利時，債權人因保全債權，得以自己
    名義行使其權利，為民法第242條前段所明定。此項代位權
    行使之範圍，就同法第243條但書規定旨趣推之，並不以保
    存行為為限，凡以權利之保存或實行為目的之一切審判上或
    審判外之行為，諸如假扣押、假處分、聲請強制執行、實行
    擔保權、催告、提起訴訟等，債權人皆得代位行使（最高法
    院69年度台抗字第240號裁判意旨參照）。次按民法第242條
    所定代位權之行使，須債權人如不代位行使債務人之權利，
    其債權即有不能受完全滿足清償之虞時，始得為之。倘債之
    標的與債務人之資力有關，如金錢之債，代位權之行使應以
    債務人陷於無資力或資力不足為要件（最高法院101年度台
    上字第1157號判決意旨參照）。復按繼承人有數人時，在分
    割遺產前，各繼承人對於遺產全部為公同共有。繼承人得隨
    時請求分割遺產。但法律另有規定或契約另有訂定者，不在
    此限。民法第1151條、第1164條各有明文。又按因繼承、強
    制執行、徵收、法院之判決或其他非因法律行為，於登記前
    已取得不動產物權者，應經登記，始得處分其物權。民法第
    759條已明文。復按分割共有物，性質上為處分行為，不動
    產之共有人死亡時，其繼承人未為繼承登記前，於訴訟中請
    求辦理繼承登記，並為分割共有物之請求，符合訴訟經濟原
    則，與民法第七百五十九條之旨趣無違(最高法院69年台上
    字第1012號判決意旨參照)。
  ⒉經查，被代位人無資力清償對原告前開債務，且被代位人為
    賴永傳之繼承人，與附表一所示被告現為系爭土地之公同共
    有人等節，已如上述，故原告依上開規定，請求附表一編號
    1、2、12之被告就被繼承人所遺系爭土地辦理繼承登記，並
    請求代位分割系爭土地，自屬有據。至892地號土地雖本為
    賴永傳之遺產，然被代位人並非892地號土地登記之公同共
    有人，係由賴永傳之繼承人即被告賴開文辦理分割繼承登記
    為公同共有人等情，有賴永傳之繼承系統表、通知書、土地
    登記謄本暨地籍異動索引可考（本院卷二第126-127；卷三
    第36；卷六第180-181、186頁），足見賴永傳之繼承人已就
    其遺產為一部分割，被代位人要無怠於分割892地號土地之
    情，原告亦乏代位請求分割之權，故原告聲明一、二就892
    地號土地部分之請求，尚非可取。
  ⒊另賴永傳於通知書所載其餘遺產，依被告賴開文、被代位人
    前揭所述，及本院調取土地登記謄本、房屋稅籍資料所示（
    本院卷三第49-61、80-81頁），業經賴永傳之繼承人予以分
    割，自無併予分割之必要，附此敘明。
  ㈡系爭土地之分割方法：
  ⒈按不動產物權經登記者，推定登記權利人適法有此權利。公
    同共有物分割之方法，除法律另有規定外，準用關於共有物
    分割之規定。分割之方法不能協議決定，或於協議決定後因
    消滅時效完成經共有人拒絕履行者，法院得因任何共有人之
    請求，命為下列之分配：一、以原物分配於各共有人。但各
    共有人均受原物之分配顯有困難者，得將原物分配於部分共
    有人。二、原物分配顯有困難時，得變賣共有物，以價金分
    配於各共有人；或以原物之一部分分配於各共有人，他部分
    變賣，以價金分配於各共有人。以原物為分配時，因共有人
    之利益或其他必要情形，得就共有物之一部分仍維持共有。
    民法第759條之1第1項、第830條第2項、第824條第2項、第3
    項亦有明文。另按分割共有物究以原物分割或變價分割為適
    當，法院應斟酌當事人意願、共有物之使用情形、經濟效用
    及全體共有人之利益等情形而為適當之分割，不受共有人所
    主張分割方法之拘束（最高法院88年度台上字第600號判決
    意旨參照）。
  ⒉查通知書固記載賴永傳就系爭土地持分為6分之1（本院卷三
    第36頁），然原告所陳賴秀官等6人就系爭土地之權利比例
    乙事，有屏東縣潮州地政事務所110年5月10日、同年6月24
    日函覆及附件可參（本院卷六第105-151頁），酌以賴秀官
    等3人均為訴外人賴鳳興之子；而賴華壽等3人則為訴外人即
    賴鳳興長男賴元官之子，均屬同一房等情，有繼承系統表、
    戶籍資料可徵（本院卷二第126-261頁），堪認就系爭土地
    之權利比例一節，賴秀官等3人之繼承人應各為4分之1，賴
    華壽等3人之繼承人則分別係12分之1。
  ⒊次查，原告僅屬被代位人之債權人，原告請求將系爭土地按
    各公同共有人權利比例分割為分別共有，自僅限於賴永傳之
    遺產即系爭土地權利比例12之1範圍，至其餘公同共有人部
    分，則涉及渠等所分別繼承遺產之分割，顯非原告所能代位
    請求。又被代位人、賴開文均為賴永傳之子，而賴偉家則為
    訴外人即賴永傳長男賴來貴之子，有賴永傳之繼承系統表、
    土地登記謄本、地籍異動索引、戶籍資料足參（本院卷二第
    126；卷六第179-214；卷七第11-12頁），渠等之權利比例
    應相當，爰審酌上開各節，將系爭土地分割如附表一所示。
六、綜上所述，原告代位請求如主文第1、2項所示，為有理由，
    應予准許；逾此範圍之請求，為無理由，應予駁回。
七、本件事證已臻明確，兩造其餘攻擊、防禦方法，核於判決結
    果不生影響，爰不一一論述，併此敘明。
八、末按因共有物分割、經界或其他性質上類似之事件涉訟，由
    敗訴當事人負擔訴訟費用顯失公平者，法院得酌量情形，命
    勝訴之當事人負擔其一部，民事訴訟法第80條之1 定有明文
    。審酌分割遺產本質上並無訟爭性，兩造本可互換地位，原
    告請求代位分割遺產，雖於法有據，然兩造均因分割而蒙其
    利，僅由被告負擔訴訟費用顯失公平，爰諭知如主文第4項
    所示。
中　　華　　民　　國　　111 　年　　5 　　月　　19　　日
                  潮州簡易庭  法　官　曾迪群
以上正本係照原本作成。
如不服本判決，應於送達後20日內，向本院提出上訴狀並表明上
訴理由，如於本判決宣示後送達前提起上訴者，應於判決送達後
20 日內補提上訴理由書（須附繕本）。如委任律師提起上訴者
，應一併繳納上訴審裁判費。
中　　華　　民　　國　　111 　年　　5 　　月　　19　　日
                                  書記官　薛雅云
附表一：
屏東縣○○鄉○○段000地號土地(319.28平方公尺)     編號 共有人 繼承人 土地登記之應有部分比例 分割方法 1 賴粦官（歿，即被繼承人） 曾招春、曾招娣、曾盛達、曾松達、曾招勤、曾辰達、曾勤英、曾品源、曾奕勳、陳達光、陳達明、陳達政、李玉梅、李虹萱、李炳榮、賴張清英、賴素貞、賴煒傑、賴俊傑、賴德家、徐秋菊、賴賢修、賴治修、賴裕家、賴芳貞、賴癸松、賴義家、賴宏家、賴富嬌、林桂鳳、余能安、余依庭、余秀珠、余秀玉、余淮羚、余遠霆、余聲杞、劉賴安妹、賴來欽、賴美梅、賴安松、賴貴貞、賴貴良、賴來松、賴美叡、賴正明、賴麗珍、曾慶雲律師即賴正剛之遺產管理人 公同共有1/1                           公同共有11/12 2 賴少官（歿，即被繼承人） 賴堯榮、賴俊榮、賴光明、賴菊珍、賴朝明、賴玲貞、賴裕明、賴盡貞、賴靜美、郭賴澄娟、賴端淑、張錦堂、賴秀珍、賴秀美、賴建平、賴秀芳、賴秀君、賴建文、賴菊英、賴志明、李正宗、李貴德、李鳳德、李鳳英、李順德、李春德、李文德、賴灼明、賴淑英、賴亮明、賴亮全、賴淑珠   3 賴裕文    4 賴晉家    5 賴麗玉    6 賴英明    7 賴俊明    8 賴柏南    9 賴正文    10 賴煇明    11 賴春明    12 賴福明（歿，即被繼承人） 賴煇明、賴春明、賴英明、賴俊明、賴沐英   13 賴啓明    14 賴仁賢    15 賴子明    16 賴道騰    17 賴展文   1/36 18 賴開文   1/36 19 賴偉家   1/36 
附表二：
屏東縣○○鄉○○段000地號土地(2.72平方公尺)    編號 共有人 繼承人 土地登記之應有部分比例 1 賴粦官（歿，即被繼承人） 曾招春、曾招娣、曾盛達、曾松達、曾招勤、曾辰達、曾勤英、曾品源、曾奕勳、陳達光、陳達明、陳達政、李玉梅、李虹萱、李炳榮、賴張清英、賴素貞、賴煒傑、賴俊傑、賴德家、徐秋菊、賴賢修、賴治修、賴裕家、賴芳貞、賴癸松、賴義家、賴宏家、賴富嬌、林桂鳳、余能安、余依庭、余秀妹、余秀玉、余淮羚、余遠霆、余聲杞、劉賴安妹、賴來欽、賴美梅、賴安松、賴貴貞、賴貴良、賴來松、賴美叡、賴正明、賴麗珍、曾慶雲律師即賴正剛之遺產管理人 公同共有1/1  2 賴少官（歿，即被繼承人） 賴堯榮、賴俊榮、賴光明、賴菊珍、賴朝明、賴玲貞、賴裕明、賴盡貞、賴靜美、郭賴澄娟、賴端淑、張錦堂、賴秀珍、賴秀美、賴建平、賴秀芳、賴秀君、賴建文、賴菊英、賴志明、李正宗、李貴德、李鳳德、李鳳英、李順德、李春德、李文德、賴灼明、賴淑英、賴亮明、賴亮全、賴淑珠  3 賴裕文   4 賴開文   5 賴春明   6 賴福明（歿，即被繼承人） 賴煇明、賴春明、賴英明、賴俊明、賴沐英  7 賴英明   8 賴俊明   9 賴柏南   10 賴正文   11 賴煇明   12 賴啓明   13 賴仁賢   14 賴子明   15 賴道騰   16 賴晉家   17 賴麗玉